【裁判字號】    92,台上,2043
【裁判日期】    920925
【裁判案由】    確認抵押權不存在
【裁判全文】
最高法院民事判決                              九十二年度台上字第二０四三號
    上  訴  人  乙○○
    訴訟代理人  陳漢洲律師
    被 上訴 人  甲○○
右當事人間請求確認抵押權不存在事件，上訴人對於中華民國九十一年一月八日台灣
高等法院台中分院第二審判決︵九十年度上字第一九一號︶，提起上訴，本院判決如
左：
    主  文
原判決廢棄，發回台灣高等法院台中分院。
    理  由
本件上訴人主張：伊因向被上訴人之父王振騰借款新台幣︵下同︶三百萬元，同意提
供所有坐落彰化縣埤頭鄉○○段三七八、三七九、四五一地號土地應有部分各九分之
二︵下稱系爭土地︶設定同額抵押權作為擔保。詎王振騰竟於民國七十四年九月二十
三日及七十五年三月二十六日，先後就系爭土地辦妥抵押權人為被上訴人、金額均為
三百萬元之第一順位及第二順位抵押權登記。被上訴人於兩造另案訴訟中，已自承第
二順位抵押權係擔保伊欠王振騰三百萬元之借款債務，則兩造就第一順位最高限額三
百萬元抵押權︵存續期間自七十四年九月十九日起至七十九年九月十八日止，下稱系
爭抵押權︶始終無債權債務關係存在，因被上訴人有所爭執，伊自有即受確認判決之
法律上利益等情。求為確認系爭抵押權所擔保之債權不存在之判決。
被上訴人則以：系爭抵押權係擔保伊所執有上訴人於七十四年九月四日簽發、七十五
年八月三日到期、面額三百萬元之本票︵下稱系爭本票︶債權，上訴人就該本票債權
曾對伊提起確認債權不存在之訴訟，業經法院判決其敗訴確定，依民事訴訟法第四百
條第一項規定，上訴人不得就確認該債權不存在之法律關係更行起訴等語，資為抗辯
。
原審維持第一審所為上訴人敗訴之判決，駁回其上訴，係以：上訴人於七十四年九月
二十三日提供其所有系爭土地為被上訴人設定系爭抵押權，嗣被上訴人持系爭本票行
使系爭抵押權，聲請第一審法院以八十六年度執丙字第一五二三號強制執行事件拍賣
系爭土地，上訴人遂提起債務人異議之訴，訴請確認兩造間就系爭本票債權不存在，
及請求撤銷上開強制執行程序，經第一審法院以八十六年度訴字第三五三號民事判決
駁回其訴，上訴人提起上訴，亦遭駁回確定等情，有土地登記簿謄本、民事判決、裁
定等件在卷可稽。查被上訴人係持系爭本票聲請拍賣抵押物，是系爭抵押權所擔保之
債權應為該本票債權，而該本票債權請求權，已於上開債務人異議之訴事件經判決確
認存在，依民事訴訟法第四百條第一項規定，上訴人不得再行起訴請求確認系爭抵押
權所擔保之本票債權不存在。又上開債務人異議之訴確定判決中，已認定系爭本票係
上訴人交付與王振騰以擔保其欠王振騰之借款，上訴人明知王振騰已將該借款債權讓
與被上訴人，上訴人確有簽發系爭本票，並對被上訴人負有債務等情，則系爭抵押權
所擔保之借款債權確實存在，既於上開判決理由中予以判斷，上訴人主張系爭抵押權
所擔保之借款債權不存在，核與上開判決認定之事實相反，自無可採。再者，系爭抵
押權所擔保之三百萬元債權，連同本息共四百三十九萬八千九百零四元，為兩造所不
爭，而被上訴人就系爭抵押權已於第一審法院八十八年度執字第八七七二號強制執行
事件中，分配得款二百六十九萬五千六百五十九元，有分配表附卷足憑，則被上訴人
就二百六十九萬五千六百五十九元債權部分，業因獲償而歸消滅，該部分法律關係之
存否並無不明確，上訴人無即受確認判決之法律上利益，自不得再請求確認此部分之
債權不存在，至超過二百六十九萬五千六百五十九元債權部分，因未受償，應仍存在
。從而，上訴人請求確認被上訴人就系爭土地上所設定之系爭抵押權所擔保之債權不
存在，為無理由等詞，為其判斷之基礎。
按訴訟法上所謂一事不再理之原則，乃指同一事件已有確定之終局判決而言。其所謂
同一事件，必同一當事人就同一法律關係而為同一之請求，若此三者有一不同，即不
得謂為同一事件，自不受確定判決之拘束。上訴人於上開兩造間債務人異議之訴事件
，係主張系爭本票是其欠被上訴人之姐王丹借款而簽發，其已清償借款，而被上訴人
猶持系爭本票行使系爭抵押權，請求確認兩造間就系爭本票債權不存在，及撤銷強制
執行程序︵見一審卷第五五至五七頁︶。而上訴人於本件則係主張兩造間就系爭抵押
權並無債權債務關係存在，請求確認系爭抵押權所擔保之債權不存在。二者之法律關
係不同，其請求亦異，原審竟以上開債務人異議之訴事件之確定判決已認定系爭本票
債權存在，而認上訴人不得更行提起本件訴訟，已有未合。次查民事確定判決之既判
力並不及於判決理由，故確定判決理由中就訴訟標的以外之事項有所判斷，除民事訴
訟法第四百條第二項規定情形外，當事人於新訴訟以之用作攻擊防禦方法，法院並不
受確定判決就該事項判斷之拘束。上訴人對被上訴人提起上開債務人異議之訴，係請
求確認兩造就系爭本票債權不存在，及撤銷強制執行程序，已如前述，故該確定判決
理由，縱就系爭抵押權所擔保之借款債權是否存在予以判斷，因系爭抵押權所擔保之
借款債權是否存在非該事件之訴訟標的，故該判斷並無既判力，上訴人非不得對之再
為爭執。原審以上訴人主張系爭抵押權所擔保之借款債權不存在，與上開確定判決理
由認定之事實相反，即認其主張為不可採，亦有可議。末查被上訴人是否自始即無系
爭抵押權所擔保之債權存在，兩造既有爭執，則上訴人請求確認其不存在，即難謂無
即受確認判決之法律上利益。原審謂上訴人提起本件訴訟，就被上訴人行使系爭抵押
權已獲清償之二百六十九萬五千六百五十九元債權部分，請求確認其不存在，無即受
確認判決之法律上利益，並有未合。上訴論旨，指摘原判決為不當，求予廢棄，非無
理由。
據上論結，本件上訴為有理由，依民事訴訟法第四百七十七條第一項、第四百七十八
條第一項，判決如主文。
中      華      民      國    九十二    年      九      月    二十五    日
                              最高法院民事第三庭
                                  審判長法官  林  奇  福
                                        法官  陳  國  禎
                                        法官  李  彥  文
                                        法官  陳  重  瑜
                                        法官  劉  福  聲
      右正本證明與原本無異
                                              書  記  官
中      華      民      國    九十二    年      十      月     十三     日
                                                                      Ｑ


司法院資訊處製作；財團法人民間司法改革基金會備份。
